【裁判字號】    87,上易,1285
【裁判日期】    890601
【裁判案由】    偽造文書
【裁判全文】
臺灣高等法院臺南分院刑事判決        八十七年度上易字第一二八五號    Ｇ
      上  訴  人  臺灣台南地方法院檢察署檢察官
      上  訴  人
      即  被  告  丁  ○  ○
      被      告  戊  ○  ○
      共      同
      選任辯護人  鄭  和  傑  律師
右上訴人因被告偽造文書案件，不服臺灣台南地方法院八十六年度易字第四六一七號
中華民國八十七年五月十一日第一審判決（起訴案號：台灣台南地方法院檢察署八十
六年度偵字第八四六八、一○三九四號），提起上訴，本院判決如左：
      主      文
原判決關於丁○○、甲○○、乙○○、戊○○部分均撤銷。
甲○○、乙○○、戊○○共同連續行使從事業務之人，明知為不實之事項，而登載於
業務上作成之文書，足以生損害於公眾，各處拘役貳拾日，如易科罰金均以佰元折
算一日，各緩刑貳年。
丁○○公訴不受理。
其他上訴駁回。
      事      實
一、甲○○自民國八十年二月間起，任台南縣柳營鄉「私立敏惠護理職業學校（下稱
    敏惠護校）」教務主任兼校長，負責校務之推動；乙○○自八十三年九月起，以
    國文老師兼任註冊組長；戊○○自六十九年間起，任該校教務處幹事。與已故董
    事長丁○○等四人明知該校護理班每一年級僅開設十八班，竟基於共同之概括犯
    意，由丁○○自八十三學年度起，連續指示戊○○在業務作成「高級職業學校（
    職業類科）班級及學生概況（一）」表之文書上，登載該校護理科每一年級為二
    十班（虛列廉、心二班），全校共六十班之不實資料，再由乙○○、甲○○逐層
    審核，作成審核無訛之不實登載，並持該表以全校護理科六十班向前台灣省政府
    教育廳行使，足以生損害前台灣省政府教育廳對於學生班級數管理之正確性。
二、案經台灣台南地方法院檢察署檢察官指揮調查局台南縣調查站，由該站報請台灣
    台南地方法院檢察署檢察官偵查丁○○、甲○○、戊○○；暨由台灣台南地方法
    院檢察署檢察官自動檢舉乙○○起訴。
      理      由
一、訊據上訴人即被告甲○○、乙○○固坦承就敏惠護校自八十三年學年起，由渠等
    虛列班數，向前台灣省政府教育廳申請獎助金補助之事實，惟渠等與上訴人即被
    告戊○○均矢口否認有何偽造文書犯行，被告甲○○、乙○○辯稱渠等係因應敏
    惠護校護理科分三梯次實習，且同班同學能彼此照應之需要，故每年級彈性編為
    十八班，且因教育廳核准每年級二十班，該校學生人數亦足，乃以每年級二十班
    向教育廳申報云云；被告戊○○辯稱伊並不清楚敏惠護校護理科每年級僅十八班
    云云。然查縱然被告甲○○、乙○○所辯學生編號十八班乃為方便學生實習屬實
    ，亦足生損害於前省教育廳對於職業學校學生班級數管理之正確性。又被告戊○○偵查中供稱：「（護理科都記載二十班？）這要報教育廳的，是依教育廳准之
    班數去製作，董事長丁○○叫我這樣報。」且於調查站訊問時供稱：「雖知道班
    級數有多報之情事，但既然董事長丁○○已指示我這麼作，我就遵照辦理。」等
    語，況卷附敏惠護校「高級職業學校（職業類科）班級及學生概況（一）」表填
    表欄上，蓋有被告戊○○之職章，顯見被告戊○○知悉敏惠護校護理科每年級僅
    十八班，是其所辯尚難採信。此外，復有前台灣省政府教育廳八十六年九月十二
    日八六教三字第一六六七二號函一紙、敏惠護校「高級職業學校（職業類科）班
    級及學生概況（一）」表二紙在卷可稽，被告甲○○、乙○○、戊○○所辯顯係
    避重就輕之詞，委不足採，事證明確，其等犯行洵堪認定。其請求再開辯論調查
    班級數與加權金額計算無關云云，核無必要。
二、核被告甲○○、乙○○、戊○○所為，係犯刑法第二百十六條、第二百十五條行
    使業務上登載不實文書罪。被告三人與已故之丁○○間，有犯意聯絡及行為分擔
    ，均為共同正犯。其偽造後復持之行使，偽造之低度行為，為行使之高度行為所
    吸收，不復另論。又被告三人先後多次行使業務上文書登載不實行為，時間緊接
    ，犯罪構成要件相同，顯係基於概括犯意為之，為連續犯，應依刑法第五十六條
    規定各論以一罪，並均加重其刑。
三、原審予以論科固非無見，惟查同法第二百十五條最重法定本刑為三年以下有期徒
    刑，原判決既諭知拘役竟未同時諭知如易科罰金之折算標準已有未合，又認被告
    等行為使敏惠護校向前省教育廳溢領獎助金新台幣（下同）五十一萬六千元亦有
    未當（理由詳後述）。被告等上訴否認有偽造文書故意，雖無可取，惟原判決既
    有可議自應就被告甲○○、乙○○、戊○○三人予撤銷改判，爰審酌被告甲○○
    等三人犯罪動機、目的、手段、犯罪後態度及被告甲○○、乙○○、戊○○係聽
    命於同案被告丁○○指示而為前開犯行等一切情狀，各量處如主文第二項所示之
    刑，並諭知如易科罰金之折算標準以資儆懲。被告甲○○等三人均未曾受有期徒
    刑以上刑之宣告，此有本院刑事被告前科紀錄調查表一紙在卷可證，其因一時失
    慮致罹刑章，經此科刑之教訓，當知所警惕而無再犯之虞，本院認其所受刑之宣
    告以暫不執行為適當，爰併宣告被告甲○○、乙○○、戊○○緩刑二年，以啟自
    新。
四、公訴意旨另以：被告丁○○自七十九年間起，出任敏惠護校董事長一職，負責敏
    惠護校校務推展之決策；丙○○自八十三年八月間起任敏惠護校會計、丁○○、
    甲○○、乙○○、丙○○、戊○○均為從事教育相關業務之人，渠等均明知敏惠
    護校自八十三年間起，臺灣省政府教育廳（下稱教育廳）核准，該校護理班得於
    每一年級開設二十班，然礙於學校軟、硬體均無法配合情形下，遂將每班員額增
    額編列達六十人以上，因而護理班每一年級僅開設十八班。丁○○等人均明知上
    情，卻均意圖為敏惠護校不法所有之概括犯意聯絡，由丁○○自八十三學年起，
    連續違法指示兼校長甲○○，轉令幹事戊○○，在業務上應作成之「高級職業學
    校（職業類科）班級及學生概況（一）」表上，登載該校護理科每一年級為二十
    班（虛列廉、心二班），全校共六十班之不實資料，再由知情之乙○○、丙○○
    、甲○○等人逐層違法審核，作成審核無訛之不實登載。丁○○等人並持該不實
    之「高級職業學校（職業類科）班級及學生概況（一）」表向前教育廳行使，施
    用浮報班數之詐術，致前教育廳陷於錯誤，計自八十三學年起、迄八十五學年止
    ，補助敏惠護校私立學校獎助金一千零四十八萬三千元整，致敏惠護校獲得不法
    差額共計五十一萬六千元；前教育廳又於八十三及八十四之二個學年內（八十五
    學年度教育廳因獲悉上情而未予補助），補助敏惠護校私立學校儀器設備、圖書
    期刊、充實重點實習經費計二百五十二萬元整（此部分縱以十八班核算尚無差額
    ），足生損害予私立學校補助金之公平性及正確性。因認被告丁○○、甲○○、
    乙○○、丙○○、戊○○犯有同法第三百三十九條第一項之詐欺罪嫌，被告丙○○另犯有同法第二百十六條、第二百十五條之行使業務上登載不實文書罪嫌云云
    。
五、訊據被告丙○○固坦承有於「高級職業學校（職業類科）班級及學生概況（一）
    」表上蓋章之事實，惟堅決否認有何行使業務上文書登載不實犯行，辯稱伊係例
    行在上開表上蓋章，學務事項伊並不清楚，伊之職責乃在作帳及開支核銷等語。
    按普通公務會計事務，包含歲計、出納、財務，會計法第五條定有明文，故敏惠
    護校護理科如何編班應非被告丙○○之職掌，其於該校「高級職業學校（職業類
    科）班級及學生概況（一）」表上蓋章，應係審核該校教務處所編列之學生數及
    班級數之總計是否正確，並據以概算可獲台灣省政府教育廳核發獎助金之數額，
    是其所辯應可採信。此外，復查無其他積極證據足以證明被告確有前開之犯行，
    自應為無罪之諭知，用期勿枉。
六、訊之被告甲○○、乙○○、戊○○、丙○○等均堅決否認有詐欺犯行，辯稱前省
    教育廳補助金額區分為(1)班級基本金額(2)班級加權金額(3)合格教師加權金額。八
    十三學年度基本金額補助按學校規模為計算標準，卅一班至六十班高中職可補助
    一百卅萬元。班級加權金額依「實際班級數」及「專任合格教師」比例訂定，百
    分之五十以下每班級一萬元，百分之五十至百分之六十每班三萬元，八十三年度
    合格教師有五十六名。八十四年班級基本補助金額與八十三年同，加權金額則依
    合格教師比例是否達百分之六十為計算標準，比例未達百分之六十者，以合格教
    師人數計算，每名發給二萬元獎助金，八十四學年度合格教師有六十三名。八十
    五學年度，依班級加權金額計算，原可多申領三十六萬元，合格教師加權金額少
    申領七十萬元，合格教師有七十九名。則依前教育廳核准招收班級數申請補助確
    比依「實際編班級數」申請補助三年來反少領一百十六萬元，並無詐欺溢領等語
    。經查被告等所指八十三、八十四、八十五學年度合格教師人數，有前省教育廳
    函送本院之合格教師名冊可稽，而被告等辯稱每年級十八班所可申領之補助金額
    ，反較核准之每年級二十班所可申領之補助為少有如附表所載，則被告所辯並無
    詐欺情事應堪採信，因公訴人認與偽造文書之有罪部分有牽連犯之裁判上一罪關
    係，爰不另為無罪之諭知。丙○○部分因非職掌所在，原應為無罪之諭知業如前
    述。原審為被告丙○○無罪之諭知核無不合。公訴人上訴指摘原審此部分判決不
    當，為無理由，應予駁回。
七、末按被告死亡者，應諭知不受理之判決，刑事訴訟法第三百零三條第五款著有明
    文。本件被告丁○○因罹患舌癌，已於八十九年四月卅日死亡，有死亡證明書附
    卷可稽。原審未及斟酌此一情況而為科刑之判決即有未洽。被告上訴否認犯罪雖
    無可取，惟原審此部分判決既有可議，自應予撤銷改判，為不受理之諭知。
據上論結、應依刑事訴訟法第三百六十八條、第三百六十九條第一項前段、第三百六
十四條、第三百零三條第五款、第二百九十九條第一項前段，刑法第二十八條、第五
十六條、第二百十五條、第二百十六條、第七十四條第一款，罰金罰鍰提高標準條例
第一條前段、第二條，判決如主文。
本件經檢察官劉榮堂到庭執行職務。
中    華    民    國      八十九      年      六      月      一        日
                                  臺灣高等法院臺南分院刑事第二庭
                                      審判長法官  游    明    仁
                                            法官  林    永    茂
                                            法官  蘇    重    信
右正本證明與原本無異。
不得上訴。
                                      法院書記官  李    珍    鳳
中    華    民  國      八十九      年      六      月      五        日
附錄法條：
刑法第二百十五條：從事業務之人，明知為不實之事項，而登載於其業務上作成之文
                  書，足以生損害於公眾或他人者，處三年以下有期徒刑、拘役或
                  五百元以下罰金。


司法院資訊處製作；財團法人民間司法改革基金會備份。
